【裁判字號】    94,交訴,179
【裁判日期】    950630
【裁判案由】    業務過失致死
【裁判全文】
臺灣高雄地方法院刑事判決             94年度交訴字第179號
公  訴  人  臺灣高雄地方法院檢察署檢察官
被      告  甲○○
選任辯護人  盧俊誠律師
上列被告因業務過失致死案件，經檢察官提起公訴（94年度偵字
第20661 號），本院判決如下：
    主  文
甲○○從事業務之人，因業務上之過失致人於死，處有期徒刑陸
月，如易科罰金，以佰元折算壹日。
    事  實
一、甲○○平日以駕駛車號5513－JK號自小貨車運送漁船用柴油
    為業，係從事駕駛業務之人。原應注意裝載貨物不得超過核
    定之總重量，且亦明知上開貨車核定之總重量為3,490 公斤
    ，竟於民國94年8 月17日凌晨1 時50分許，駕駛上開貨車，
    裝載漁船用柴油後總重達7,080 公斤（超載3,590 公斤），
    沿高雄市○○○路接廣澤街，由南往北方向行駛。行經廣澤
    街（設有閃光黃燈）與敦和路（設有閃光紅燈）之交岔路口
    時，本應注意於無標誌或標線之路段，行車時速不得超過50
    公里；行駛至設有閃光黃燈之交岔路口，應遵守閃光黃燈號
    誌之指示，減速接近，注意安全，小心通過；車輛行駛時應
    注意車前狀況，隨時採取必要之安全措施。且依當時情形：
    天候晴、夜間有照明、柏油路面乾燥無缺陷、亦無障礙物、
    視距良好，又無不能注意之情事。詎甲○○超載在先，已難
    有效煞停，且未遵守50公里之速限行駛，復未依閃光黃燈號
    誌之指示，減速接近交叉路口再小心通過，及未注意車前左
    右來車之狀況，採取必要之安全措施，即貿然以70公里之行
    車速度駛進上開交叉路口。適有宜雨潔騎乘車號TWY －189
    號輕型機車，沿敦和街由東往西方向行駛，於通過上開路口
    後，本應注意迴車前應暫停並顯示左轉燈光或手勢，看清無
    來往車輛，始得迴轉，且依當時情形同無不能注意之情事，
    竟疏未注意即貿然於前開交叉路口迴轉。甲○○因於進入路
    口時並未減速，車速仍在70公里超速行駛，加上超載達3,59
    0 公斤，無法正常煞停，以致所駕貨車之車頭，直接側撞宜
    雨潔所騎機車之右車頭，造成宜雨潔人、車倒地，並卡在貨
    車車頭下方，遭貨車繼續推行達79公尺始停止。宜雨潔經此
    撞擊、擠壓及劇烈摩擦，致受有頭顱骨骨折、顱內出血及面
    部廣泛擦傷等傷害，經緊急送醫急救，終因前開傷勢過重，
    延至同日上午5 時33分許不治死亡。甲○○於肇事後留在現
    場，於有偵查權限之公務員尚未發覺其犯罪前，向到場處理
    之員警劉博文表示其為肇事者，自首而願受裁判。
二、案經高雄市政府警察局鼓山分局報請臺灣高雄地方法院檢察
    署檢察官偵查起訴。
    理  由
一、證據能力部分：
 (一) 證人萬中翰於偵查中向檢察官所為之陳述，係以證人身分應
    訊，業經具結擔保證詞之真實性，且證人未曾表示檢察官在
    偵查時有不當訊問之情形，被告對此復無爭執，足認係基於
    自由意志所為陳述，虛偽之可能性極低。此外，復無證據足
    認上開陳述作成時，有何顯不可信之情況，依刑事訴訟法第
    159 之1 第2 項之規定，其於偵查中之陳述，自得為證據。
 (二) 證人萬中翰於警詢中所為之陳述，及員警製作之道路交通事
    故現場圖、道路交通事故調查表(一)、道路交通事故調查表(二)
    、談話紀錄表、舉發違反道路交通管理事件通知單、煞車測
    試報告，分屬被告以外之人於審判外之言詞及書面陳述，雖
    不符刑事訴訟法第159 條之1 至4 等條文之規定，惟業經被
    告及辯護人於本院審理時同意作為證據，本院審酌前開證人
    於警詢中係就自身目睹肇事經過而為陳述，與自身並無利害
    關係，復未表示詢問過程中有何不當詢問情形，顯出於自由
    意志而為陳述；前開文書則係員警依據肇事現場及車輛之實
    際狀況而為紀錄，虛偽之可能性均極低，認以之為證據並無
    不當，依同法第159 條之5 第1 項規定，均得為證據。
二、認定事實所憑證據及被告之辯解：
    被告於本院審理中固坦認係以駕駛上開自小貨車運送漁船用
    柴油為業，於前揭時、地駕駛上開貨車超載並超速行駛，撞
    擊被害人宜雨潔所騎機車，致被害人傷重不治死亡等情，惟
    矢口否認有何過失，辯稱：係被害人突然違規迴轉，始釀成
    本件車禍云云。辯護人則稱：本件車禍係因被害人突然於路
    口迴轉，被告並無迴避之可能性，應有信賴原則之適用，且
    超載僅係違反行政規範，非屬過失，又被告縱未超載及超速
    ，亦無法避免本件車禍發生，是被害人之死亡結果與被告行
    為並無相當因果關係等語。經查：
 (一) 被告平日係以駕駛上開自小貨車運送漁船用柴油為業，該貨
    車核定之總重量為3,490 公斤；其於前揭時、地駕駛上開貨
    車，裝載漁船用柴油後總重達7,080 公斤，以70公里之行車
    速度駛進上開設有閃光黃燈之交叉路口，雖發現被害人仍無
    法煞停，致撞擊被害人所騎機車，被害人因而人、車倒地，
    卡在貨車車頭下方，遭貨車繼續推行79公尺始停止等情，業
    據被告於警詢、偵查及本院審理中坦白承認（見警卷第1 至
    3 頁、相驗卷第47頁、本院卷第28頁），核與證人萬中翰偵
    查中所證述情節大核相符（相驗卷第54頁），並有道路交通
    事故現場圖、道路交通事故調查表(一)、道路交通事故調查表
    (二)、談話紀錄表、上開自小貨車之地磅紀錄單、舉發道路交
    通管理事件通知單、車籍查詢資料各1 份、煞車測試報告2
    份、現場採證照片30幀附卷可稽（警卷第9 至35頁；相驗卷
    第68頁）。而被害人因本件車禍撞擊、擠壓及劇烈摩擦，致
    受有頭顱骨骨折、顱內出血及面部廣泛擦傷等傷害，經緊急
    送醫急救，終因前開傷勢過重不治死亡等情，業據檢察官率
    同法醫師到場相驗屬實，製有相驗筆錄、相驗屍體證明書及
    驗斷書各1 份在卷可參（見相驗卷第42至45、59至67頁）。
 (二) 證人萬中翰於偵查中證稱：車禍發生時我站在廣澤街面對過
    海隧道（即被告來車方向），突然看見被害人由敦和街之「
    土地公廟」前要迴轉敦和街之際，遭被告所駕駛之自小貨車
    撞上，自小貨車並繼續推著被害人及騎機車前進，等到我回
    神注意時，貨車已停住了，貨車司機下車叫我趕快打電話報
    警。被害人側躺在貨車前，下半身被機車壓住，後來救護車
    到達並將被害人送醫，警察也到達現場等語。足見被害人亦
    有違反道路交通安全規則第106 條第5 款「迴車前應暫停並
    顯示左轉燈光或手勢，看清無來往車輛，始得迴轉」之規定
    ，即貿然於前開交叉路口迴轉，致被告發現時煞車不及，同
    為肇事原因甚明。
 (三) 按汽車裝載貨物不得超過核定之總重量，小貨車之核定總重
    量在3,500 公斤以下，道路交通規則第3 條第2 款、第79條
    第1 項第1 款分別定有明文。被告既考領有卷附之駕駛執照
    （見警卷第39頁），自對上開規定自知之甚詳，並應切實遵
    守。被告所駕之自小貨車核定之總重量為3,490 公斤，竟裝
    載漁船用柴油後總重達7,080 公斤，為原核定總重2 倍之多
    ，自非原煞車系統所能承擔，參以員警會同被告測試該車煞
    車性能結果，檔位排入3 檔並加速至時速60公里後，煞停距
    離長達77公尺之遠，且無法產生煞車痕，有測試報告2 份在
    卷可查（見警卷第9 頁、偵卷第69頁），顯見該貨車已因超
    載而嚴重影響正常煞停功能。是被告明知上開自小貨車核定
    之總重量僅3,490 公斤，竟超載至總重達7,080 公斤，超載
    3,590 公斤之多，致無法正常煞停，且於裝載時並無不能注
    意車輛已超載之情形，仍執意為此裝載後駕車上路，其駕駛
    行為顯有過失無疑，辯護人尚稱此僅係違反行政規範，並非
    過失等語，實屬牽強，自非可採。
 (四) 次按汽車行駛於無標誌或標線之路段，行車時速不得超過50
    公里；行駛至交岔路口，其行進應遵守燈光號誌；而閃光黃
    燈表示「警告」，車輛應減速接近，注意安全，小心通過，
    道路交通安全規則第93條第1 項第1 款、第102 條第1 項第
    1 款、道路交通標誌標線號誌設置規則第1 項第1 款分別規
    定明確。又汽車行駛時，駕駛人應注意車前狀況及兩車併行
    之間隔，並隨時採取必要之安全措施，道路交通安全規則94
    條第3 項亦規定甚明。被告考領有前開駕駛執照，對上開規
    定均知之甚詳，並應切實遵守。且被告既已超載達3,590 公
    斤之多，煞車性能銳減，更應保持低速在可隨時控制並煞停
    車輛之狀況，並應特別注意車前狀況，與道路上其他行人、
    車輛保持足夠之安全距離，以防免因自己超載無法控制及煞
    停車輛而撞及他人。而依車禍當時情況：天候晴、夜間有照
    明、柏油路面乾燥無缺陷、亦無障礙物、視距良好，又無任
    何不能注意之情事，有前開道路交通事故調查表(一)在卷足憑
    。詎被告自承其猶以70公里之行車速度通過上開設有閃光黃
    燈之交叉路口，致發現被害人時無法煞停，甚至於撞擊被害
    人所騎機車，致被害人之人、車卡在貨車之車頭下方後，仍
    無法煞停，即使拉起手煞車仍繼續推行79公尺始停止（見警
    卷第2 頁；相驗卷第47、48頁）。是被告非僅未以低速徐行
    ，連對於一般未超載之車輛所定之50公里行車速限復未遵守
    ，而以70公里之高速行駛，見交叉路口設有閃光黃燈，亦未
    遵指示減速慢行，遑論特別注意車前被害人騎乘機車之動態
    ，而保持足夠煞停或閃避之安全距離，以隨時採取必要之安
    全措施，即貿然駛進前開交叉路口而肇事，其駕駛行為自有
    過失甚明。
 (五) 第按刑法上之過失，其過失行為與結果間，在客觀上有相當
    因果關係始得成立。所謂相當因果關係，係指依經驗法則，
    綜合行為當時所存在之一切事實，為客觀之事後審查，認為
    在一般情形下，有此環境、有此行為之同一條件，均可發生
    同一之結果者，則該條件即為發生結果之相當條件，行為與
    結果即有相當之因果關係。反之，若在一般情形下，有此同
    一條件存在，而依客觀之審查，認為不必皆發生此結果者，
    則該條件與結果不相當，不過為偶然之事實而已，其行為與
    結果間即無相當因果關係（最高法院76年臺上字第192 號判
    例意旨參照）。本件被告超載3,590 公斤在先，已嚴重影響
    正常煞車功能，復以70公里高速行駛，進入設有閃光黃燈之
    交叉路口仍未減速，又未注意車前被害人騎乘機車之動態，
    而保持足夠煞停或閃避之安全距離，以隨時採取必要之安全
    措施，終至肇事。衡諸社會通常經驗，綜合上開之一切情狀
    而為客觀之事後審查，被告若未超載，不致嚴重影響煞車功
    能；若未超速，而保持低速前進，於進入設有閃光黃燈之交
    叉路口依規定減速慢行，並特別注意車前被害人騎乘機車之
    動態，保持安全間距，不致僅因超載即無法在撞擊被害人之
    前煞停，更不致於撞擊被害人後復將其人、車繼續推行79公
    尺之遠，斷送被害人之生機。是被害人雖違規於路口迴轉，
    倘被告未違反前開注意義務之一，均足以避免被告死亡結果
    之發生，非如辯護人所稱縱被告未超載超速仍必然肇事，而
    應認被告前開過失行為與被害人之死亡結果間，均具有相當
    因果關係無疑。
 (六) 又按汽車駕駛人對於防止危險發生之相關交通法令之規定，
    業已遵守，並盡相當之注意義務，以防止危險發生，始可信
    賴他人亦能遵守交通規則並盡同等注意義務。若因此而發生
    交通事故，方得以信賴原則為由免除過失責任（最高法院84
    年臺上字第5360號判例意旨參照）。本件被告本身既有超載
    、超速、未遵守閃光黃燈號誌指示減速通過交叉路口、未注
    意車前狀況隨時採取必要之安全措施等違反道路安全交通規
    則之情形，有何立場主張可信賴被害人不致違反交通規則，
    來防免因被告任意違反上開注意義務而發生危險。是辯護人
    認本件被告應有信賴原則之適用，尚屬無據，亦無可採。
 (七) 綜上所述，本件事證已臻明確，被告過失犯行洵堪認定，應
    予依法論科。
三、論罪科刑部分：
 (一) 按刑法上所謂業務，係指個人基於其社會地位繼續反覆所執
    行之事務。本件被告平日以駕駛上開自小貨車運送漁船用柴
    油為業，業據其供陳在卷（見相驗卷第47頁），自屬從事駕
    駛業務之人。核其所為，係犯刑法第276 條第2 項之業務過
    失致人於死罪。被告肇事後留在現場，於有偵查權限之公務
    員尚未發覺其犯罪前，向到場處理之員警劉博文表示其為肇
    事者而願受裁判，有談話紀錄表在卷可憑（警卷第15頁），
    符合自首之要件，應依刑法第62條規定減輕其刑。
 (二) 公訴人雖以被告從事駕駛業務，為載送盜賣漁船用油，私自
    改裝貨車，枉顧人命超重又未遵守燈光號誌指示行駛，不慎
    撞擊被害人致死，具體求處有期徒刑2 年2 月，對於杜絕非
    法改裝車輛以載運盜賣漁船用油之刑事政策，固值贊同。惟
    查：被告雖於偵查中供稱，係至漁港抽取漁船用油載回中洲
    交予雇主等語，然尚難據以認定其明知所載運者係盜賣之漁
    船用油；而觀諸卷附貨車照片，亦無明顯改裝之痕跡，亦難
    認定其有為載運盜賣漁船用油而將車輛改裝之事實。本院審
    酌被告因超載、超速、未遵守閃光黃燈號誌指示減速通過交
    叉路口、未注意車前狀況等過失而肇事，造成被害人不幸身
    亡，過失情節及所生危害均屬重大，本應重懲不貸；惟念其
    於肇事後立即請路人報警將被害人送醫急救，業據證人萬中
    翰證述綦詳（見偵卷第55頁）。雖被害人終究不治身亡，然
    已盡其誠摯之努力防免結果之發生。且於案發後第5 日即94
    年8 月22日即與被害人家屬達成和解，盡力賠償家屬新臺幣
    300 萬元，並獲致家屬之原諒，表明不再追究，更為其請求
    法院從輕量刑，業據被害人之父乙○○於本院審理中屢次陳
    明（本院卷第29、78頁），並有和解書1 份在卷可按（偵卷
    第8 頁）。足見被告對於自己之過失深感悔悟，並極力彌補
    被害人家屬之損害，連家屬均深受感動而表示同情，不願見
    其受刑罰過度苛責，誠屬難能可貴。又被告乃升斗小民，需
    扶養9 歲稚子及輕度肢障之老父，而以開設早餐店為生，兼
    以駕駛前開貨車載運油料以貼補家用，業據其供陳在卷，並
    有戶籍謄本及殘障手冊影本各1 份在卷可稽（本院卷第77、
    85、86頁），其生活艱難而誤罹刑典，其動機目的及生活狀
    況尤堪同情。衡以被害人違規於路口迴轉與有過失，同為肇
    事原因，亦不應完全歸責於被告等一切情狀，認公訴人上開
    求刑實屬過重，爰量處如主文所示之刑，並諭知易科罰金之
    折算標準，以資懲儆。
據上論斷，應依刑事訴訟法第299 條第1 項前段、刑法第276 條
第2 項、第62條、第41條第1 項前段，罰金罰鍰提高標準條例第
1 條前段、第2 條，判決如主文。
中    華    民    國    95    年    6     月    30    日
                    交通法庭    審判長法  官  黃建榮
                                      法  官  李  蓓
                                      法  官  林柏壽
以上正本證明與原本無異。
如不服本判決，應於判決送達後10日內，向本院提出上訴狀。
中    華    民    國    95    年    6     月    30    日
                                      書記官  林國龍
附錄本案論罪科刑法條：
中華民國刑法第276 條
因過失致人於死者，處2 年以下有期徒刑、拘役或2 千元以下罰
金。
從事業務之人，因業務上之過失犯前項之罪者，處5 年以下有期
徒刑或拘役，得併科3 千元以下罰金。


司法院資訊處製作；財團法人民間司法改革基金會備份。
